臺灣高等法院刑事判決　　　　　　　　　　　　　九十一年度上易字第一六二八號
　　上訴人即
　　自　訴　人　游玉蘭即丁○○.
　　擔當訴訟人　台灣高等法院檢察署檢察官
　　被　　　告　乙○○
右上訴人因被告侵占案件，不服臺灣士林地方法院九十一年度自字第六四號，中華民
國九十一年五月七日第一審判決，提起上訴，本院判決如左：
    主  文
上訴駁回。
    理  由
一、本案經本院審理結果，認第一審判決以不能證明被告乙○○犯罪，對被告乙○○
    為無罪之諭知，核無不當，應予維持，並引用第一審判決書記載之證據及理由（
    如附件原審判決書）。
二、經查：自訴人之前夫為丙○○（八十八年三月廿二日改名黃聖耀），丙○○於八
    十一年十二月間向被告借款三十餘萬元，丙○○以該車質押予被告，雙方並於八
    十三年二月二日書立同意書，約定該車自八十二年十月一日起全部交由被告使用
    ，如在八十三年三月十五日前若未清償債款，該車即無條件過戶予被告，此有同
    意書一紙在卷可稽（見原審卷第三九頁）。丙○○、游玉蘭曾自訴被告背信、恐
    嚇罪嫌，經臺灣彰化地方法院以八十四年度自字第九八號判決無罪，並經臺灣高
    等法院台中分院以八十五年上訴字第八二七號判決上訴駁回（見原審卷第三一頁
    至第三八頁），並據丙○○於該自訴案件中到庭陳述屬實。亦經自訴代理人甲○○於原審法院自認無訛（見原審卷第二三頁）。是自訴人之前夫丙○○既係因借
    款而以車輛質押為擔保，並同意將該車交予被告使用，則被告係依契約占有並使
    用前開車輛；縱自訴人游玉蘭不知其前夫擅自將該部汽車設定質權予被告，被告
    稱當時不知該車為自訴人名下，則被告依民法第九百四十八條、第八百八十六條
    動產質權善意受讓之規定，占有並使用車輛，即屬有據。且自訴人之代理人甲○○於原審法院亦自承丙○○迄未清償該筆借款等語。則被告本於契約上之原因而
    占有、使用該部汽車，即與侵占罪之構成要件有間；至自訴人在占有、使用期間
    ，因違規未繳納罰鍰，此乃另一問題，本件不能證明被告乙○○犯罪。
三、原判決以不能證明被告乙○○犯罪而為無罪之諭知，並無不合，自訴人上訴意旨
    認原審未詳細調查證據云云，而指摘原判決不當，為無理由，應予駁回。
四、自訴人經合法傳喚，無正當理由不到庭，本院通知檢察官擔當訴訟。
據上論斷，應依刑事訴訟法第三百七十三條、第三百六十八條、第三百六十四條、第
三百三十一條第二項，，判決如主文。
本案經檢察官張啟彬到庭執行職務。
中      華      民      國    九十一    年      七      月      十      日
                                臺灣高等法院刑事第廿四庭
                                    審判長法  官  陳  貽  男
                                          法  官  陳  憲  裕
                                          法  官  王  炳  梁
右正本證明與原本無異。
不得上訴。
                                          書記官  潘  大  鵬
中      華      民      國     九十一   年      七      月    十一      日
附件：
臺灣士林地方法院刑事判決                            九十一年度自字第六四號
    自  訴  人  丁○○○住彰化縣員林鎮○○路○段三三四巷八號
    代  理  人  甲○○  男  六十一歲（民國○○○年○月○○日生）
                        住彰化縣員林鎮○○路○段三三四巷八號
                        身分證統一編號：Ｎ一一一五四九號
    被      告  乙○○  男  三十六歲（民國○○○年○月○日生）
                        住台北市○○區○○路八七巷十七號四樓
                        身分證統一編號：Ｐ一二二六五七六號
右列被告因侵占案件，經自訴人提起自訴，本院判決如左：
    主  文
乙○○無罪。
    理  由
一、自訴意旨略以：被告乙○○於民國（以下同）八十二年五月間，與自訴人之前夫
    丙○○之間債務關係，在自訴人不知情之下，丙○○以自訴人所有之車號ＡＷ－
    五六七七號自小客車，交予被告質押擔保，未料，被告竟未得自訴人等之同意，
    逕將上開車輛私自使用，迄今仍拒不歸還，因認被告乙○○涉有刑法第三百三十
    五條第一項之侵占罪嫌。
二、按犯罪事實應依證據認定之，無證據不得推定其犯罪事實；刑事訴訟法第一百五
    十四條定有明文；而所謂認定犯罪事實之證據係指足以證明被告確實有罪之積極
    證據而言，又告訴人之告訴係以使被告受刑事訴追為目的，是其告訴是否與事實
    相符仍應調查其他證據以資審認，又刑法上所謂侵占罪，以被侵占之物先有法律
    或契約上之原因在其持有中者為限，否則不能成立侵占罪，最高法院五十一年台
    上字一三００號、五十二年台上一四一八號判例可資參照。本件自訴人認被告涉
    有刑法第三百三十五條第一項之侵占罪嫌，無非以被告將其因貸款而質押於被告
    處之車輛，未得其同意而私自使用，並多次因違反交通規則遭開立罰單，又駕車
    撞傷他人逃逸，致警於查得車主為自訴人丁○○○後始循線查獲被告，且迄今仍
    拒不歸還為其論據。
三、經查，自訴人丁○○○之前夫丙○○因與被告有工作上之合作關係，被告須跑外
    務，故丙○○將自訴人丁○○○所有車號ＡＷ－五六七七號之自小客車交予被告
    使用，嗣因丙○○於八十一年十二月間向被告借貸積欠借款三十餘萬元，故以該
    車質押予被告，雙方並於八十三年二月二日書立同意書，約定該車自八十二年十
    月一日起全部交由被告使用，如八十三年三月十五日前丙○○清償債款，該車即
    無條件過戶予被告等情，業據丙○○於其自訴告背信案件中到庭陳述屬實（臺灣
    彰化地方法院八十四年度自字第九八號、臺灣高等法院台中分院八十五年上訴字
    第八二七號），並有同意書一紙在卷可稽（附於前開案卷中），並為自訴代理人
    甲○○於本院自承無訛，是自訴人之前夫丙○○既係因債款而以上開車輛質押擔
    保，並同意將該車交予被告使用，則被告占有並使用前開車輛係依自有之質權及
    使用權而為，縱自訴人丁○○○不知其前夫擅自將該部汽車設定質權予被告，然
    依民法第九百四十八條、第八百八十六條動產質權善意受讓之規定，被告占有並
    使用前開車輛係民法善意受讓之規定，而取得質權，其依自有之質權及使用權而
    為占有該部汽車，即屬有據，且自訴人丁○○○之代理人於本院亦自承丙○○迄
    今仍未清償該筆借款等語，則被告迄今未歸還該部汽車，亦屬本於契約上之原因
    而占有、使用該部汽車，依前揭說明即與侵占罪之構成要件不符；雖自訴人使用
    期間有因違規遭警取諦，而未繳納罰鍰，此乃另一問題、亦與侵占罪之構成要件
    不合，此外復查無其他事證，足以證明被告犯罪，自諭知被告乙○○無罪。
據上論斷，應依刑事訴訟法第三百四十三條、第三百零一條第一項前段判決如主文。
中      華      民      國      九十一      年      五      月    七    日
                                    臺灣士林地方法院刑事第一庭
                                        法  官  蔡  明  宏
如不服本判決，應於判決送達後十日內，向本院提出上訴狀。
